臺灣苗栗地方法院民事判決　　　　　　 95年度苗簡字第422號
原　　　告　丁○○
　　　　　　戊○○○
共　　　同
訴訟代理人　彭巧君律師
被　　　告　丙○○
訴訟代理人　陳舜銘律師
上列當事人間請求確認本票債權不存在事件，本院於民國96年1
月9 日言詞辯論終結，判決如下：
    主  文
原告之訴駁回。
訴訟費用由原告連帶負擔。
    事實及理由
一、原告主張：(一)被告為昌旺建設股份有限公司之董事長，訴外
    人李冠逸則為該公司之總經理，李冠逸前於民國94年間，認
    為坐落苗栗縣苗栗市○○段955 、956 、965 、955-1 、95
    6-1 、965-1 地號等土地（嗣後合併為955 地號土地）有開
    發之價值，乃情商以原告丁○○之名義，向地主購買土地建
    屋銷售，經原告丁○○首肯後，向被告籌借購地款項，並獲
    被告之同意，將借款新臺幣（下同）4,850,000 元匯入原告
    丁○○之帳戶內，由原告丁○○簽發如附表所示之本票5 紙
    交予被告收執，並將上開土地設定抵押權予被告，作為上開
    借款之擔保。(二)嗣李冠逸於94年10月間要求原告丁○○不要
    再擔任購地之人頭，請原告丁○○將前開土地移轉登記予其
    子李岩豫，並承諾將會負責解決原告前此為上開土地對被告
    所負擔之借款債務及從屬之抵押權，當時並有第三人己○○
    、乙○○等人在場見證，原告丁○○乃依其要求將前開土地
    所有權移轉登記予李岩豫，並由被告於同年10月14日出具債
    務清償證明書，表明兩造間之借款債務業已全部清償，而向
    地政事務所辦理塗銷抵押權登記在案，是原告丁○○對被告
    所負前開借款債務，業由李冠逸以其子李岩豫之名義承擔，
    並由被告表示免除原告之債務。(三)系爭本票上之「戊○○○
    」印文雖為原告戊○○○之印章所蓋，但並非由原告戊○○○本人親自在系爭本票上簽名用印；且上開借款債務原僅存
    在於原告丁○○與被告之間，至原告戊○○○與被告之間從
    無任何借貸關係，被告亦未將借款交付予原告戊○○○，而
    係匯入原告丁○○之帳戶內，原告戊○○○至多僅係前述借
    款債務之保證人，被告既已出具前揭債務清償證明書，並向
    地政事務所塗銷上開抵押權登記，則原告戊○○○在被告拋
    棄抵押權之限度內，亦同時解免對被告之責任；詎被告竟持
    系爭5 紙本票，向本院聲請對原告2 人裁定強制執行，為此
    提起本件確認債權不存在之訴等語，並聲明：請求確認被告
    對原告就如附表所示之本票債權不存在。
二、被告則以：(一)原告丁○○於94年2 至4 月間，陸續向被告借
    款共4,850,000 元購買前開土地，並分別以原告丁○○為借
    款人、其母戊○○○為連帶保證人，書立5 紙借據予被告，
    另由原告2 人為共同發票人，簽發系爭5 紙與借款同額之本
    票予被告執有，作為借款之擔保；然原告丁○○自身債信不
    良，為求獲得較高額之貸款，乃於同年9 月間，與訴外人李
    冠逸基於通謀虛偽意思表示，將上開土地以買賣為原因移轉
    登記於李冠逸之子李岩豫名下，轉向臺灣土地銀行苗栗分行
    貸款6,800,000 元，並設定8,160,000 元之最高限額抵押權
    ，然被告認為如此一來恐將損及被告之債權，乃要求原告丁○○在前開土地上設定6,000,000 元之第2 順位抵押權予被
    告作為保障。(二)因原告丁○○與訴外人李冠逸間另有債權債
    務關係，且李冠逸亦自93年間起陸續向被告借款達800,000
    元，原告丁○○及李冠逸為求轉貸獲得較高額度之貸款，乃
    商請被告先行塗銷上開第2 順位抵押權，李冠逸並向被告聲
    稱獲得核撥轉貸款之後，可以償還前述800,000 元之欠款予
    被告，且承諾嗣後再重新設定6,000,000 元之抵押權予被告
    ，以保障被告對原告丁○○之債權，李冠逸並與被告就前開
    約定事宜，於94年10月11日經由甲○○代書簽訂契約書；嗣
    後被告始於同年月14日再次經由甲○○代書而簽立債務清償
    證明書，暫行塗銷前開第2 順位抵押權後，由李冠逸以李岩
    豫名義向彰化商業銀行苗栗分行順利貸得更高額之9,000,00
    0 元，是前開債務清償證明書僅係被告配合原告丁○○及李
    冠逸等人為轉貸目的所為之權宜措施，實則原告丁○○並未
    清償對被告所負借款債務。(三)訴外人李冠逸及李岩豫等人在
    獲得前開高額貸款後，非但並未依約返還被告800,000 元，
    亦未重新設定第2 順位抵押權予被告，經被告不斷催促，李
    冠逸始於同年10月31日再次設定6,000,000 元之第2 順位抵
    押權予被告。原告丁○○既未清償上開債務，被告亦無免除
    其債務之意思表示，而原告2 人同為系爭本票之發票人，且
    原告戊○○○為原告借款之連帶保證人，自應就前開借款及
    票據債務負連帶清償責任等語，資為抗辯；並聲明如主文所
    示。
三、兩造不爭執之事項：
（一）原告丁○○曾向被告借款4,850,000 元，並簽立5 紙借據
      及系爭本票予被告執有。
（二）前開借據及系爭本票上之原告戊○○○印文係屬真正。
（三）被告持系爭本票向本院對原告2 人聲請強制執行，經本院
      以95年度票字第354 號裁定准許。
四、得心證之理由：
（一）原告丁○○部分：
    1.按第三人與債權人訂立契約承擔債務人之債務者，其債務
      於契約成立時，移轉於該第三人；民法第300 條固有明文
      ；惟按第三人與債務人訂立契約承擔其債務者，非經債權
      人承認，對於債權人不生效力；又當事人主張有利於己之
      事實者，就其事實有舉證之責任；民法第301 條、民事訴
      訟法第277 條前段亦分別定有明文。原告丁○○固自承確
      有向被告借款4,850,000 元，並書立借據及系爭本票予被
      告執有，惟辯稱上開債務業經訴外人李冠逸以其子李岩豫
      之名義承擔，並由被告表示免除原告丁○○之債務，然原
      告前開所陳債務承擔及免除等事實，均為被告所否認，自
      應由原告就上開有利於己之事實負舉證之責任。
    2.原告就前述待證事實，係提出被告所簽具之債務清償證明
      書，並聲請訊問在場證人己○○、乙○○2 人為證，經查
      ：
    (1)被告雖曾於94年10月14日出具債務清償證明書，其上載明
      ：「查丁○○前與本人設定左列抵押權在案，茲所借款項
      業已全部清償，原設定抵押權應請全部塗銷... 」等語（
      見本院卷第17頁），請地政事務所就原設定於前開土地上
      之6,000,000 元最高限額抵押權辦理塗銷登記，然被告辯
      稱係因原告及訴外人李冠逸為求將前開土地向其他金融機
      構轉貸以獲得較高額度之貸款，乃商請被告暫時塗銷上開
      抵押權，並承諾將於獲得貸款後先行償還李冠逸積欠被告
      之款項800,000 元，嗣後再將原有之抵押權重新設定予被
      告，該債務清償證明書僅係被告配合原告丁○○及李冠逸
      等人為轉貸目的所為之權宜措施，實則原告丁○○並未清
      償對被告所負借款債務等語，並提出其與李冠逸之間就此
      所簽訂之契約書影本1 份為證（見本院卷第41頁）；而證
      人即當時為兩造辦理抵押權設定及塗銷登記之代書甲○○
      於本院審理中到庭證稱：「... 原先的第二順位要先塗銷
      ，辦理增貸，等增貸辦好後，再把第二順位抵押權設定回
      去。」、「（問：他們找你辦理塗銷與設定時，就告訴你
      只是為了辦理增貸？）是。」、「... 銀行核准後我去辦
      理設定才知道增貸200 萬元；增貸有80萬元是要還給被告
      ，剩下120 萬元是李冠逸自己留下來用... 」、「這張證
      明書（指前開債務清償證明書）是我在辦公室打好後拿去
      給被告用印的，上面的被告姓名及住址，都是我填寫好後
      拿去打算給被告蓋章的... 我過去被告玉清路的辦公室，
      然後被告的太太拿印章給我在上面蓋章。」、「（問：實
      際上原告有無清償？）不知道，因為在辦理過程中，沒有
      見過原告，也沒有聽他們談到此事，會簽此份證明書，是
      單純為了辦理塗銷而去增貸，因為地政事務所只認證明書
      與印鑑證明。」、「（問：你的意思是清償證明書是一般
      辦理塗銷的必要文件，所以你才打好這張證明書讓被告蓋
      章，實際上在辦理過程中他們沒有主動提到兩造間已經清
      償？）是。」等語（見本院卷第64至67頁），核與被告前
      揭所辯關於塗銷抵押權之情由均屬相符，而兩造均未對證
      人上開證述內容加以否認，證人甲○○上揭所述堪予採信
      ，足徵前開債務清償證明書係被告應訴外人李冠逸之要求
      而簽立，純係出於向其他金融機構增貸之目的，為先行辦
      理塗銷上開抵押權所為之暫時措施，且在獲得貸款之後，
      仍須將暫時塗銷之抵押權重新辦理設定登記，自不能單憑
      前揭債務清償證明書，遽予認定原告確已清償，或被告業
      已同意免除原告之債務。
    (2)又經本院行隔離訊問之結果，證人己○○於本院審理中到
      庭證稱：「應該是在95年的3 、4 月左右，調解過1 次，
      晚上時在苗栗縣公館鄉○○路111 號2 樓的夜總會ＫＴＶ
      內。」、「調解時丙○○不在，在場的有丁○○、李冠逸
      、乙○○與我4 個人... 李冠逸用丁○○的名義向丙○○
      借款約480 萬元，由丁○○用他的本票，向丙○○借款，
      此筆錢是用來買土地的，此債務應該是由李冠逸負擔還款
      責任，但是李冠逸都沒有清償，避不見面，所以當時是由
      丁○○陸續付利息與一些本金給丙○○，丁○○希望李冠
      逸能承擔此責任。調解的當天晚上，我與乙○○在場，李
      冠逸有同意要承擔此筆債務責任，丁○○希望丙○○以後
      直接找李冠逸要錢；他們約定第2 天要去找丙○○談妥此
      事，但是第2 天李冠逸就潛逃了，所以就沒有去找丙○○
      談此事... 事隔約5 個月後，李冠逸去銀行貸款，又多貸
      了大約100 萬元下來，丁○○有跟我一起去找丙○○，希
      望能夠免除丁○○的責任，但是丙○○不同意，此後就沒
      有再談了。」等語（見本院卷第95、96頁），另證人乙○○則到庭證稱：「大約是在95年農曆年後的某天晚上，在
      場的有李冠逸、丁○○、己○○與我。」、「（問：丁○○與李冠逸在現場是否有談妥？）有，李冠逸承接土地，
      但是要把錢還掉。」、「（問：他們談妥後，丁○○與李
      冠逸有無在現場打電話給丙○○？）好像有，但是時間已
      久，我印象已模糊；至於就算有打，他們電話所談的內容
      ，我更記不得了，所以我無法確定在場有沒有人打電話給
      丙○○... 」等語（見本院卷第97、98頁）；經核上開2
      位證人就其所述參與原告及李冠逸間調解之過程並無扞格
      ，而兩造亦未否認證人之陳述，堪信證人前開所陳應屬真
      實；然綜觀證人己○○、乙○○所述之內容，至多僅能證
      明訴外人李冠逸曾與原告就前開借款債務之負擔及清償事
      宜有所商議，李冠逸並曾同意在取得前揭土地所有權之後
      ，承擔原告對被告所負之債務，且與原告約定次日共同前
      去找被告洽談上開事宜，但李冠逸事後並未依約會同兩造
      就債務承擔之事有所商議；而被告既於原告與李冠逸協商
      之時並未在場參與，事後亦未表示承認或同意李冠逸債務
      承擔之事實，揆諸前揭法條之規定，縱使李冠逸確曾表明
      願意承擔原告所負上開借款債務，亦對債權人即被告不生
      債務移轉之效力。
    3.據上所述，依原告所提前開證據方法，均無法證明其對被
      告所負上開借款債務業經訴外人李冠逸以其子李岩豫之名
      義承擔，並由被告表示免除原告之債務，是原告丁○○仍
      應對被告負借款清償責任。
（二）原告戊○○○部分：
    1.按連帶債務之債權人，得對於債務人中之一人或數人或其
      全體，同時或先後請求全部或一部之給付，民法第273 條
      第1 項定有明文；而連帶保證人，即屬民法第273 條所稱
      之連帶債務人，債權人自得直接對之為履行債務之請求。
      次按在票據上簽名者，依票上所載文義負責；二人以上共
      同簽名時，應連帶負責；票據法第5 條亦有明文。另按私
      人之印章，由自己使用為常態，被人盜用為變態，主張變
      態事實之當事人，自應就此印章被盜用之事實負舉證之責
      任；是契約書內當事人之印章如係真正，而該當事人否認
      係其本人所蓋或其有授權他人代蓋時，應由其負舉證責任
      ；最高法院86年度台上字第717 號、88年度台上字第2087
      號判決意旨分別可資參照。
    2.原告戊○○○主張被告所提出之借據（見本院卷第36至40
      頁）及系爭本票上之「戊○○○」印文固屬真正，但並非
      原告戊○○○本人所蓋；其與被告間並無任何債權債務關
      係，上開借款均係匯入原告丁○○之帳戶，而未交予原告
      戊○○○收受，又被告既已出具前揭債務清償證明書，並
      向地政事務所塗銷上開抵押權登記，則原告戊○○○在被
      告拋棄抵押權之限度內，亦同時解免對被告之責任云云，
      然查：原告戊○○○既主張其於前開借據及系爭本票上之
      印文係他人未經其授權所盜蓋，揆諸前揭最高法院判決意
      旨，自應就上開遭人盜蓋之事實舉證加以證明，然其非但
      未能就此提出任何證據方法以實其說，甚且表示其根本不
      知借據及本票上之印文究為何人所蓋（見本院96年1 月9
      日言詞辯論筆錄），自難遽信其此部分之主張為真實。而
      原告戊○○○既於原告丁○○簽立予被告執有之借據上「
      連帶保證人」欄蓋章，並與原告丁○○共同簽發系爭本票
      ，另書立「全權委託書」1 份予被告，載明關於原告丁○○向被告借款事宜，由其提供印鑑章簽蓋本票、借據加以
      保證等情（見本院卷第44頁），足證其係本於連帶保證人
      之身分，與原告丁○○共同簽發系爭本票及前開借據，而
      原告丁○○既未清償上開借款，被告亦未承諾由訴外人李
      冠逸承擔債務或免除原告之債務責任，則原告戊○○○仍
      應本於連帶債務人及共同發票人之身分，對被告負連帶清
      償之責。
（三）綜上所述，原告丁○○對被告所負以系爭本票所表彰之借
      款債務，並未因訴外人李冠逸之承擔而對被告發生債務移
      轉之效力，被告亦未免除原告丁○○之債務，而原告戊○○○既為上開借款債務之連帶保證人，並與原告丁○○共
      同簽發系爭本票，自應與原告丁○○負連帶清償責任；從
      而原告2 人提起本訴，請求確認被告就系爭本票對原告之
      債權不存在，為無理由，應予駁回。
五、本件事證已臻明確，兩造所提其餘攻擊防禦方法及證據經審
    酌之後，核與判決結果不生影響，爰不一一論述，附此敘明
    。
六、訴訟費用負擔之依據：民事訴訟法第85條第2項。
中　　華　　民　　國　　96　　年　　1　　月　　 30　　日
                  簡易庭法　官　邱光吾
以上正本係照原本作成
如對本判決上訴，須於判決送達後20日內向本院提出上訴狀
中　　華　　民　　國　　96　　年　　1　　月　　 30　　日
                      　書記官　葉燕蓉
┌────────────────────────────────────────────────────────────┐
│本票附表：                                                                                           95年度苗簡字第422號│
├──┬───────────┬─────────┬───────────┬───────────┬────────┬──┤
│編號│發        票        日│  票  面  金  額  │到        期        日│  利  息  起  算  日  │ 票  據  號  碼 │備考│
│    │                      │  （新  台  幣）  │                      │                      │                │    │
├──┼───────────┼─────────┼───────────┼───────────┼────────┼──┤
│001 │94年2月25日           │700,000元         │94年4月25日           │  未記載              │WG0000000       │    │
├──┼───────────┼─────────┼───────────┼───────────┼────────┼──┤
│002 │94年3月8日            │500,000元         │94年5月8日            │  未記載              │WG0000000       │    │
├──┼───────────┼─────────┼───────────┼───────────┼────────┼──┤
│003 │94年3月14日           │400,000元         │94年5月14日           │  未記載              │WG0000000       │    │
├──┼───────────┼─────────┼───────────┼───────────┼────────┼──┤
│004 │94年3月22日           │2,100,000元       │94年5月22日           │  未記載              │WG0000000       │    │
├──┼───────────┼─────────┼───────────┼───────────┼────────┼──┤
│005 │94年4月28日           │1,150,000元       │94年6月28日           │  未記載              │WG0000000       │    │
└──┴───────────┴─────────┴───────────┴───────────┴────────┴──┘
